【裁判字號】    98,重上,611
【裁判日期】    990224
【裁判案由】    返還價金
【裁判全文】
臺灣高等法院民事判決                 98年度重上字第611號
上  訴  人  乙○○
訴訟代理人  孫世群律師
被上訴人    甲○○
訴訟代理人  蘇家宏律師
複代理人    劉志忠律師
上列當事人間返還價金事件，上訴人對於中華民國98年7 月31日
台灣台北地方法院98年度重訴字第111 號第一審判決提起上訴，
經本院於99年2月3日言詞辯論終結，判決如下：
    主    文
上訴駁回。
第二審訴訟費用由上訴人負擔。
    事實及理由
壹、程序方面：
    上訴人抗辯被上訴人於第二審追加減少價金之請求，上訴人
    不同意云云；然，被上訴人於第一審已為追加（原審卷第78
    頁），並經原審法院認被上訴人請求之基礎事實同一，應予
    准許（原判決書第1頁），上訴人此部分抗辯，尚有誤會。
貳、實體方面：
一、被上訴人主張：
  (一)被上訴人於民國97年7月18日以新臺幣（下同）740萬元向上
    訴人買受位於臺北市○○路379巷2號3 樓房屋（含地下二樓
    及坐落基地應有部分，下稱系爭房屋），兩造並簽訂不動產
    買賣契約（下稱系爭契約），約定上訴人保證房屋「沒輻射
    屋、海砂屋及非自然死亡事件，否則本約作廢」。嗣被上訴
    人付清買賣價金並受領標的物後，經由信義房屋仲介公司（
    下稱信義房屋）得知系爭房屋曾發生男子陳屍屋內多日，屍
    體已乾腐發出惡臭之非自然死亡事件。依上開約定，系爭契
    約應自始無效。縱非自始無效，因系爭房屋確有交易上重大
    瑕疵之非自然死亡事件，上訴人所擔保之品質顯無法履行，
    被上訴人亦得依系爭契約第12條及民法第359條規定解除契
    約，並以起訴狀繕本之送達向上訴人表示解約。再退步言，
    縱認未達可解除契約之程度，被上訴人亦於98年6月12日以
    存證信函依民法第359條、第365條規定向上訴人請求減少價
    金。上訴人應依不當得利規定返還被上訴人所付全額買賣價
    金。惟經數次要求上訴人返還無著，為此依契約之法律關係
    及民法物之瑕疵擔保責任規定提起本訴，請求上訴人給付
    740萬元及自訂約日之97年7月18日起至清償日止，按年息5%
    計算之利息，並願以現金或銀行可轉讓定期存單供擔保，請
    准宣告假執行（原審除就遲延利息判命自97年12月15日起算
    ，餘為被上訴人勝訴之判決，被上訴人對敗訴部分未據聲明
    不服，已告確定）。
  (二)答辯聲明：上訴駁回。
二、上訴人則以：
  (一)89年4月24日上訴人與第三人吳宗叡共同透過21世紀不動產
    之仲介向第三人邱林彩粉購買系爭房屋欲作為新婚之房屋，
    購入後不及半年與吳宗叡分手，上訴人乃向吳宗叡購買其所
    有之1/2 應有部分，於89年10月16日取得系爭房屋完整所有
    權。97年總統大選後，房地產行情正盛，買賣不動產熱絡，
    上訴人經由21世紀不動產仲介，將系爭房屋賣予被上訴人，
    並於97年8月7日完成所有權移轉手續。因上訴人於持有居住
    系爭房屋期間，事業感情諸事順利，並不知悉系爭房屋是否
    如被上訴人所稱曾發生非自然死亡事件，故於被上訴人要求
    於系爭買賣契約加註第16條第3 項：「賣方保證本不動產沒
    輻射屋、海砂屋及非自然死亡事件，否則本約作廢。」等文
    字時，上訴人同意且無任何意見。97年12月15日被上訴人聲
    稱系爭房屋曾發生非自然死亡事件，並透過仲介向上訴人要
    求返還價金，上訴人大感震驚與訝異。
  (二)系爭契約第16條第3 項本約作廢係以系爭房屋有「非自然死
    亡事件發生」為要件，重在死亡原因之限定，並非以死亡事
    件是否影響住戶心理或房屋交易之價值為該項約定之要件，
    即非以主觀上個人心理或觀感為判定基礎。所謂「非自然死
    亡」事件，係一般俗稱之凶宅，按內政部「不動產委託銷售
    契約書範本」，不動產標的現況說明書第11項，乃以建築物
    於賣方產權是否曾發生兇殺或自殺致死之情事為斷，而是否
    發生兇殺或自殺乃事實問題，應由客觀事實證據判斷。據台
    灣台北地方法院檢察署87年度相字第278 號相驗卷宗（下稱
    北檢相字第278 號卷），由法醫解剖鑑定：「死者郭耀東頭
    部頭顱骨無骨折；胸頸部之舌骨、甲狀軟骨及氣管軟骨無骨
    折，氣管內無異物存留、喉頭無異樣；腹部腹腔無積血水、
    無內出血；四肢及軀幹無外傷或異狀；肝臟之毒物化驗均未
    發現安非他命、鴉片類、鎮靜安眠藥、農藥及一般常見藥毒
    物成分。1、 據蔡明勳（男，死者生前雇主蔡明勳建築事務
    所）稱最後一次看到死者郭耀東為87年2 月11日，發現死者
    當時臉色不好看，眼神呆滯，走路很慢，反應遲鈍，並有戴
    帽子習慣，事後一個禮拜無法取得聯絡覺得有異，於2 月20
    日打電話給他家人，無法知悉死者下落。由以上供述似支持
    死者生前似有病兆在身。2、死者經解剖研判無可識別之外
    傷，而屍體高度腐敗，組織切片無法輔助識別死因。屍體內
    無法檢測出有毒化學物質。3 、由以上死者死亡經過及檢驗
    判明：無法判明死者死亡原因，唯無明顯證據支持有他殺之
    嫌。鑑定結果：死者高度腐敗，因而無法判定死因，唯雇主
    生前看到死者似有自然病症狀。」，可確認死者並非他殺或
    自殺，亦即非被上訴人所稱系爭契約第16條第3 項之非自然
    死亡，而係生前有自然病症狀。且據死者弟弟供稱死者有感
    冒與泌尿科疾病，但相驗屍體證明書死亡原因欄中要求須清
    楚記明直接引起死亡之原因、疾病或傷害，不能僅填因病死
    亡或心肺衰竭死亡，而死者是否因腎臟衰竭、泌尿系統感染
    致敗血或感冒引起肺炎、細菌侵蝕而致死亡，因死者恐有1
    、2個月時間暴露在空氣中（時值春雨季節）而腐敗，導致
    無法確切判定其因何種病症直接引起死亡。至於死者頭部第
    一、二頸椎有脫落現象，乃係因死者頸部在生前曾經開過刀
    ，有死者弟弟訊問筆錄可稽，而死者與其家人並未同住，鮮
    少見面，且往來方式僅透過電話聯繫，足見死者與其家人感
    情不好，其家人當然無法即刻得知死者死亡，而無法儘速處
    理遺體，致死者遺體暴露於空氣中腐敗，原審判決僅以死者
    事後屍體腐敗狀態，不論其他客觀事實（自然病症狀），即
    遽恣意推測認定死者屬非自然死亡，有判決未依證據而違背
    法令之處。
  (三)由被上訴人提出之報紙報導影本，內容未見有任何如被上訴
    人所稱非自然死亡之事，且報紙報導不過是媒體在第一時間
    對案情之推測，死者之真正死因仍應以法醫做成鑑定報告為
    準。被上訴人所提剪報，不足以證明系爭房屋有非自然死亡
    事件發生，上開剪報僅係信義房屋內部資料，該事件發生於
    87年4 月間，電腦資料庫訊息尚未發達，且該剪報內容並無
    死者死亡原因，一般人難於查知，亦非所有房屋仲介皆可能
    得知，原審判決未令被上訴人負舉證證明責任，卻僅以信義
    房屋所出示剪報，逕認該尚未確定之事已流入房地產交易市
    場，嚴重影響住戶心理或交易價值，而該當系爭契約第16條
    第3 項「非自然死亡事件」，違背證據及論理法則。被上訴
    人主張之事件發生在第三人邱林彩粉之前手持有該不動產之
    時，據上訴人事後向21世紀不動產仲介公司查詢，邱林彩粉
    及21世紀不動產仲介公司均不知被上訴人主張本件發生之事
    。上訴人購買系爭房屋後，先出租他人，後於91年12月亦遷
    入居住，至93年6 月又搬出來繼續出租他人使用，均無異狀
    ，足證上訴人確就被上訴人主張之事毫不知情。反觀被上訴
    人購買系爭房屋後從未遷入居住，應係作為投資用，既然上
    訴人從未遷入居住，卻又主張因此心生畏怖，顯然前後矛盾
    等語，資為抗辯。
  (四)上訴聲明：
    1.原判決不利於上訴人部分廢棄。
    2.上開廢棄部分，被上訴人第一審之訴駁回。
三、兩造不爭之事實：
    被上訴人主張於97年7 月間向上訴人買受系爭房屋，兩造並
    簽訂被上訴人所指內容之系爭契約，嗣被上訴人付清買賣價
    金受領標的物後，自信義房屋得知曾有男子陳屍腐爛於系爭
    房屋內等情，業據被上訴人提出買賣契約及剪報影本為證，
    且為上訴人所不爭執，堪信為真實。
四、兩造爭執點之論述：
    被上訴人主張系爭房屋有男子陳屍腐爛於內。即屬發生非自
    然死亡事件，依系爭契約第16條第3 項約定，契約為自始無
    效等情，為上訴人所否認，並以前揭情詞置辯。是兩造之爭
    執點為系爭房屋是否發生系爭契約第16條第3項約定之「非
    自然死亡事件」：
  (一)依台灣高等法院檢察署法醫中心高檢鑑字第0356號鑑定書
    所載，系爭房屋於87年4月6日發現有死者郭耀東陳屍於屋內
    ，死者之雇主最後一次看見死者在87年2 月11日，研判死亡
    日期為2 月13日，「死者全身死後變化呈極度腐敗，全身長
    蛆，蛆蛹均成第一、二期，少數有第三期狀。頭部於第一、
    二頸椎有脫落現象。‧‧‧前胸部有三×二公分蛆穿過處‧
    ‧‧頭部腐敗嚴重，蛆充滿軟組織‧‧‧頭部無皮膚狀，腦
    髓腐敗腦實質均腐敗嚴重‧‧‧」（北檢相字第278 號卷第
    38至41頁），而死者生前係居住於該棟大樓2 樓，卻陳屍腐
    敗生蛆於系爭房屋內3 樓，被上訴人主張係屬因不明原因陳
    屍於他人屋內，該當於契約所指之「非自然死亡事件」，尚
    無無據。
  (二)系爭契約第16條第3 項約定：「賣方（即上訴人）保證本不
    動產沒‧‧‧非自然死亡事件，否則本約作廢」，雖未明定
    非自然死亡事件之範圍，然由被上訴人特別以手寫方式約定
    不願買受此類房屋（原審卷第11頁），足認被上訴人係鑒於
    我國民情，對病故壽終以外之非自然身故事件多存忌諱畏避
    心態，認為房屋若有此類死亡事件則住不安寧、租售不易，
    必致交易價值低落，故以上開條文約明上訴人保證系爭房屋
    無此類死亡事件，若有，則契約無效。準此解釋，上開約定
    所謂「非自然死亡事件」，當不重在死亡原因之限定，而應
    重在死亡事件是否足以影響住戶心理或房屋交易之價值。如
    足影響，應即屬之。上訴人抗辯原判決在無證據可證明，僅
    以事後狀態推測死者係非自然死亡，判決有違背法令之處云
    云。查，據死者胞弟郭炳松陳稱死者原本住在2 樓，系爭房
    屋經法院查封（北檢相字第278 號卷第40頁），如若郭耀東
    係自然死亡，衡情應係陳屍於其原住處之2 樓方是。雖鑑定
    結果無法判明死者之死亡原因，但以死者死亡近兩個月，未
    及時殮葬，致屍體腐敗生蛆發出惡臭，原判決認定其情狀符
    合系爭契約約定之「非自然死亡事件」之真意，自無違背法
    令可言。
  (三)系爭契約第16條規定之擔保責任，並未限定僅在上訴人持有
    系爭房屋期間內，上訴人始負擔擔保責任。且第13條明定：
    「一、乙方（指上訴人）已明確告知，買賣標的內無非自然
    身故情事發生，甲方確已知悉，惟嗣後若發現乙方所言不實
    ，乙方仍應負法律上之責任」（原審卷第11頁）。故，不論
    在上訴人持有房屋之前或之後，若有「非自然死亡事件」發
    生，不論上訴人是否知悉，均應負擔擔保責任。系爭契約第
    16條規定「本約作廢」，其意應係契約自始無效。蓋兩造既
    同意系爭契約作廢，即契約自始無效不生效力，兩造應互負
    回復原狀義務，即上訴人應返還被上訴人所交付之價金，被
    上訴人應將系爭房屋移轉回復登記予上訴人。
五、按無法律上之原因而受利益，致他人受損害者，應返還其利
    益。雖有法律上之原因，而其後已不存在者，亦同。受領人
    於受領後知無法上之原因者，應將知無法律上原因時所現存
    之利益，附加利息，一併償還。民法第179條、第182條第2
    項分別定有明文。系爭契約既為自始無效，上訴人受領被上
    訴人依約給付之買賣價金740萬元，即無法律上原因，自應
    依上開規定附加利息返還被上訴人。是被上訴人請求上訴人
    返還740萬元，及自上訴人知悉契約為無效之97年12月15日
    起至清償日止，按年息5%計算之法定遲延利息，即無不合，
    應予准許。是則原審就上開部分判命上訴人給付，於法並無
    不合違誤。上訴意旨指摘原判決不當，求予廢棄改判，為無
    理由，應予駁回。
六、本件事證已臻明確，兩造其餘攻擊防禦方法，經審酌後，或
    與本件無涉，或與判決結果不生影響，毋庸一一論列。
七、據上論結，本件上訴為無理由，依民事訴訟法第449條第1項
    、第78條，判決如主文。
中    華    民    國    99    年    2     月    24    日
                    民事第二庭
                        審判長法  官  吳謙仁
                              法  官  黃莉雲
                              法  官  蘇瑞華
正本係照原本作成。
如不服本判決，應於收受送達後20日內向本院提出上訴書狀，其
未表明上訴理由者，應於提出上訴後20日內向本院補提理由書狀
（均須按他造當事人之人數附繕本）上訴時應提出委任律師或具
有律師資格之人之委任狀；委任有律師資格者，另應附具律師資
格證書及釋明委任人與受任人有民事訴訟法第466條之1第1項但
書或第2項（詳附註）所定關係之釋明文書影本。
中    華    民    國    99    年    2     月    25    日
                              書記官  賴以真
附註：
民事訴訟法第466條之1（第1項、第2項）：
對於第二審判決上訴，上訴人應委任律師為訴訟代理人。但上訴
人或其他法定代理人具有律師資格者，不在此限。
上訴人之配偶、三親等內之血親、二親等內之姻親，或上訴人為
法人、中央或地方機關時，其所屬專任人員具有律師資格並經法
院認為適當者，亦得為第三審訴訟代理人。

司法院資訊處製作；財團法人民間司法改革基金會備份。
